---
title: "Estatística Multivariada - Atividade Prática 3 - Análise de Correlações Canônicas"
author: "Elton Dantas de Oliveira Mesquita"
output:
  html_document:
    theme: readable
    highlight: breezedark
    toc: true
    toc_depth: 5
    toc_float:
      collapsed: false
      smooth_scroll: false
---

```{=html}
<style> body {text-align: justify} </style>
```
```{r setup, include=FALSE}
knitr::opts_chunk$set(echo = TRUE, message = FALSE, warning = FALSE)
```

## Pacotes

```{r}
library(dplyr)
library(CCA)
library(CCP)
library(corrplot)
library(ggplot2)
library(GGally)
library(psych)
library(factoextra)
```

## Dados

Nessa atividade, realizaremos uma análise de correlação canônica a partir dos dados da Premier 2018-2019. A análise será desenvolvida entre dois grupos de variáveis, referentes aos times da casa e aos de fora.

Utilizaremos as seguintes variáveis:

-   ***FTHGb***: média de gols do time da casa até a rodada anterior;

-   ***FTAGb***: média de gols do time de fora até a rodada anterior;

-   ***HSb***: média de chutes no alvo do time da casa até a rodada anterior;

-   ***HSTb***: média de chutes no alvo do time de fora até a rodada anterior.

```{r}
dados = read.csv("premier20182019.csv",sep=";",dec=",")


casa = dados %>% dplyr::select(FTHG,HS) %>% filter(FTHG != 0 | HS != 0)
fora = dados %>% dplyr::select(FTAG,HST) %>% filter(FTAG != 0 | HST != 0)

X = cbind(casa,fora)

ggpairs(dados[-1])


ca = ca(X)



cc = CCA::cc(casa,fora)

cca(casa,fora)
```
